【裁判字號】    97,消債抗,20
【裁判日期】    971126
【裁判案由】    抗告事件
【裁判全文】
臺灣花蓮地方法院民事裁定            97年度消債抗字第20號
抗  告  人  甲○○
上列抗告人因消費者債務清理條例更生事件，抗告人對於中華民
國97年9月29日本院97年度消債更字第21號裁定，提起抗告，本
院裁定如下：
    主      文
抗告駁回。
抗告程序費用新臺幣壹仟元由抗告人負擔。
    理      由
一、抗告意旨略以：
  (一)抗告人係於民國96年7月時生子，則抗告人約莫於95年10月
    受孕，而抗告人前於95年5月12日與最大債權銀行即台新銀
    行達成一致性協商時，尚未懷孕，是以，雖依抗告人智識能
    力可預期依其工作性質如懷孕產子所可能減少收入及增加生
    活負擔，惟懷孕產子之情況與發生並非人力所能全然取決，
    縱抗告人本未預計生產子女，然抗告人於受孕3個月後得知
    懷孕，亦知子女之產育雖將減少其收入並增加其生活負擔，
    然生子育女本係中國傳統社會根生蒂固之觀念與盼望，況以
    抗告人身為人母之身分，亦不願輕易剝奪子女生存之機會。
    則抗告人於96年10月時無法履行一致性協商繳款，實係因抗
    告人產子之故，縱系爭事由僅為一時，仍未減損抗告人因而
    無法履行協商之事實，故原裁定認生子非不可歸責於抗告人
    之事由，顯有違誤。
  (二)抗告人於96年10月發生繳款困難時，曾告知最大債權銀行即
    台新銀行其因懷孕產子而欲申請2個月的喘息，惟抗告人向
    台新銀行遞出申請書後，台新銀行卻以產子事由不符合申請
    規定而不通過，是抗告人非未依前開規定申請展延繳款，係
    台新銀行未能通融方導致抗告人一致性協商無法履行；另台
    新銀行雖於事後再提供120期，年息0%之協商條件，惟觀之
    該協商條件，抗告人共須償還金額高達70多萬元，而抗告人
    彼時對該行總債務不過新臺幣（下同）50萬元，該行實已將
    債務產生之利息與違約金納入本金中，所提供年息0%之協商
    條件不過是掛羊頭賣狗肉之舉，抗告人方拒絕該行之協議。
    且縱其與台新銀行達成協商，抗告人尚有其他債權銀行之債
    務須償還，抗告人彼時實無一一清償之能力，而抗告人處於
    經濟上之弱勢，僅能任由債權銀行無度坑殺，是抗告人未與
    台新銀行再達成協商，亦不可歸責於抗告人，原裁定認抗告
    人故不為債務之清償，尚有誤會。
  (三)抗告人每月必要生活支出包含膳食費6,000元、行動電話費2
    ,000 元、日用雜費2,000元、加油費3,000元及保險費1,650
    元（含健保費450元），每月必要支出總金額不過14,650元
    ，縱未達拮据度日之標準，亦無豪奢、揮霍無度之情狀，不
    過係一般人日常生活之基本標準，其中尚因抗告人身為長城
    不動產之業務員，因四處服務客戶而須付出之職業成本即加
    油費2,000元 (日常生活之加油費用預估約為1,000元，故執
    業所需約為2,000元)，是以，倘抗告人扣除職業應付出之成
    本2,000元後，每月生活費用亦僅12,650元，與行政院主計
    處公告之97年度台灣省平均每人每月最低生活費用9,829元
    相差不過2,000多元，而前開相差部分其中1,200元，則為抗
    告人為日常生活風險投保醫療險及其他保險，故抗告人平日
    之開銷確已係儉約之生活，原裁定認抗告人生活奢華，亦屬
    不當。為此爰依法提起抗告，請求廢棄原裁定等語。
二、按「聲請更生或清算不合程式或不備其他要件者，法院應以
    裁定駁回之，但其情形可以補正者，法院應定期間先命補正
    」，消費者債務清理條例（下稱本條例）第8條定有明文。
    又「債務人與金融機構協商成立者，不得聲請更生或清算。
    但因不可歸責於己之事由，致履行顯有重大困難者，不在此
    限」；「本條例施行前，債務人依金融主管機關協調成立之
    中華民國銀行公會會員辦理消費金融案件無擔保債務協商機
    制與金融機構成立之協商，準用前項之規定」，復為本條例
    第151條第5項、第6項所明定。是債務清償方案成立後，債
    務人應按其條件履行，惟於其後發生情事變更，在清償期間
    收入或收益不如預期，致該方案履行困難甚或履行不能，而
    認有不可歸責於債務人之事由；或因締結債務清償方案之時
    ，以債務人所處之協商時主、客觀環境，按一般有經驗、理
    性之人之標準，以事後觀察，使債務人作成協商意思表示而
    發生不健全或不自由之情形，有高度蓋然性，始從寬認定有
    不可歸責於債務人之事由，而得依本條例第151條第5項但書
    之規定聲請更生或清算。經查：
  (一)抗告人於96年7月產子，並於96年10月毀諾，雖主張於協商
    成立後始懷孕之非人力所能全然取決之情事，惟依其智識能
    力當能預期依其工作性質如懷孕產子所可能導致收入減少，
    且未來必有增加支出撫育子女費用之情形，其仍決定懷孕生
    子，足以推知抗告人應認其經濟情況仍足以負擔子女之扶養
    ，且抗告人亦自承96年7月時因甫生產須休養，故於96年7、
    8月均無收入，然自96年9月之後即陸續有收入等情（詳原審
    卷第68-1頁、69頁），足認抗告人因生產而無法繼續工作，
    僅屬一時之經濟不便，並非長期之經濟變化，實難認得以此
    為由主張有不可歸責於己之事由，致履行顯有重大困難之事
    由。
  (二)抗告人未依約履行原協商契約，顯已違反清償債務之義務，
    且其既已主觀判斷後協商契約之不利於己，可知其就前後協
    商契約約定內容及其利弊知之甚詳，足認抗告人於此清償債
    務之過程中，就其清償方式已有充分之選擇自由。縱使尚有
    其他債權銀行之債務須償還，仍可藉由個別協商之方式另為
    清償之協議，非僅毀諾一途。
  (三)抗告人主張其職業為長城不動產之業務員，因工作性質需四
    處服務客戶，惟抗告人既已負擔債務，本應謹慎計算其必要
    費用之支出，且抗告人既已可預知其子需扶養，當有一筆必
    要費用之支出，故尚難以此認定其於協商成立後，發生不可
    歸責於己之事由，致無法繼續履行債務。至抗告人除勞健保
    以外商業保險之支出，均非法定強制投保之必要保險項目，
    亦難認為屬抗告人必要生活支出之費用。
三、從而，本件既難認抗告人有何消費者債務清理條例第151條
    第5項但書之情形存在，則依同條第6項規定準用同條第5項
    規定，抗告人自不得再依消費者債務清理條例規定聲請更生
    或清算，至為灼然。原審以本件抗告人聲請更生，顯然違背
    債務清理條例第151條第6項準用第5項之規定，且該欠缺無
    從補正，因而駁回抗告人更生之聲請，並無違誤，抗告意旨
    指摘原裁定不當，求予廢棄，為無理由，應予駁回。
四、據上論結，本件抗告為無理由，爰依消費者債務清理條例第
    15條，民事訴訟法第495條之1第1項、第449條第1項、第95
    條、第78條，裁定如主文。
中    華    民    國    97    年    11    月    26    日
                        臺灣花蓮地方法院民事庭
                            審判長法官  湯文章
                            法      官  陳燁真
                            法      官  劉柏駿
上為正本係照原本作成。
本裁定不得再抗告。
中    華    民    國    97    年    11    月    26    日
                            法院書記官  蔡芬芳


司法院資訊處製作；財團法人民間司法改革基金會備份。
